最高法院民事判決　　　　　　　　　 110年度台上字第2057號
上　訴　人　皇寓營造工程股份有限公司（下稱皇寓公司）

法定代理人　黎美蘭
訴訟代理人　吳小燕律師
　　　　　　吳文賓律師
　　　　　　林宗達律師
上　訴　人　新北市政府

法定代理人　侯友宜
訴訟代理人　陳明暉律師
上列當事人間請求給付工程款等事件，兩造對於中華民國109 年
11月11日臺灣高等法院第二審更審判決（107 年度建上更二字第
15號），各自提起上訴，本院判決如下：
    主  文
原判決廢棄，發回臺灣高等法院。
    理  由
本件上訴人皇寓公司主張：伊於民國96年2 月16日與改制前臺
  北縣瑞芳鎮公所（改制後為新北市瑞芳區公所，下稱瑞芳區公
  所，由對造上訴人新北市政府承受其訴訟）簽約（下稱系爭合
  約），承攬該所發包之「基隆河支流東和里東和路野溪渠道改
  善工程」（下稱系爭工程），約定施工期限為開工日起180 日
  曆天，該工程已於98年3月11日竣工。惟依系爭合約第4條約定
  ，如因變更設計之作業，使工程停工期間累計逾3 個月以上時
  ，伊得請求瑞芳區公所給付超過3 個月以上期間之管理費及合
  理損失之補償；依第20條第10項約定，不可歸責於伊之停工，
  伊得請求補償所增加之必要費用。系爭工程因新北市政府遲延
  通知開工、工區居民未獲發放地上物拆除補償金，抗拒拆除，
  致開工延誤；且因反對工程設計，抗爭阻撓施工；加以工程變
  更設計；工區因颱風或雨天無法施作等不可歸責於伊之事由，
  以致三次停工，伊因此受有新臺幣（下同）791 萬1678元之損
  害（含待工期間管理費117萬7416元、機具租金365萬元、員工
  薪資308 萬4262元）等情，爰依序依系爭合約第20條第10項、
  第4條第2項約定及民法第227條之2規定，求為命新北市政府給
  付791 萬1678元及自擴張應受判決事項聲明狀繕本送達翌日起
  加付法定遲延利息之判決。並於原審追加請求新北市政府給付
  861萬8027元之停工損失（含待工期間管理費130萬1949元、員
  工薪資814萬3248元、營業稅88萬5392元，扣除其中171萬2562
  元經原審以不合法裁定駁回）及自109年5月29日起至清償日止
  ，按年息5%計算利息之判決（皇寓公司請求逾上開範圍部分，
  或因受敗訴當事人未提起上訴或不得上訴而告確定，或因新北
  市政府之第三審上訴不合法、皇寓公司第三審擴張之訴不合法
  ，經本院前審裁判駁回，均非本判決裁判範圍，不予贅述）。
新北市政府則以：第一次停工因地上物未拆除無法施工，經伊
  核准135 日免計工期，皇寓公司亦有修訂逾期之可歸責事由。
  第二次停工因居民抗爭阻撓無法施工，經伊核准104 日免計工
  期，該次抗爭係因可歸責皇寓公司之施作錯誤所致。第三次停
  工雖肇因於變更設計程序未完成，經伊核准免計工期214 日，
  惟皇寓公司尚有擋土牆、箱涵缺失改善不完全而不應停工，為
  可歸責皇寓公司，且伊未通知皇寓公司部分或全部暫停執行，
  與系爭合約第20條第10項約定未合。另系爭合約第4 條係因變
  更設計而停工之特別規定，部分停工期間非因變更設計，不得
  依該約定主張。停工事由均有上開約款明定，不適用民法第22
  7條之2情事變更原則。皇寓公司應提出支出必要管理費之證明
  ，且不應包括利潤；另待工薪資已包含管理費中，不得重複請
  求；至待工機具為皇寓公司前法定代理人沈晏莛所有，伊否認
  有租用、使用該機具必要及皇寓公司有支出該租金之事實。皇
  寓公司至109年5月28日始追加請求96年至98年停工期間損失之
  管理費用，已罹民法第514條第2項規定之1 年短期消滅時效，
  伊得拒絕給付。兩造間未約定皇寓公司應負擔營業稅，不得加
  計營業稅等語，資為抗辯。
原審將第一審駁回皇寓公司請求新北市政府給付286 萬4164元
  本息部分之判決予以廢棄，改判命新北市政府如數給付，並准
  皇寓公司請求新北市政府給付16萬756 元本息之追加請求，駁
  回皇寓公司其餘附帶上訴及其餘追加之訴。理由如下：
㈠皇寓公司於96年2 月16日與瑞芳區公所就系爭工程簽訂系爭合
  約，約定總價1700萬元，自開工日起180 日曆天完工。瑞芳區
  公所通知皇寓公司自96年4月10日開工，系爭工程於98年3月11
  日完工，結算金額1724萬5549元。系爭工程施工701 日曆天，
  免計工期計477日曆天，應計工期224日曆天，扣除契約工期19
  5日曆天，逾期29日。
㈡依系爭合約約定，因變更設計而停工，僅得依該合約第4條第2
  項約定請求逾3 個月部分之管理費及補償損失，其餘原因之停
  工，則屬系爭合約第20條第10項之範疇，以非可歸責皇寓公司
  之停工原因為限，除得請求展延工期外，並得請求補償必要費
  用。本件應視停工原因是否為變更設計，分別適用上開約定，
  再依各次停工（包括停工、免計工期）之原因可否歸責皇寓公
  司及停工日數多寡，判斷皇寓公司得否請求各項停工損失及其
  數額若干。依序論述如下：
⒈各次停工可否歸責皇寓公司部分：
①第一次停工（96年4月10日至同年8月27日）：依監造單位即訴
  外人威信工程顧問股份有限公司（下稱威信公司）96年11月 9
  日函說明三內容，對照系爭合約第7條附件第3項第1款第4點約
  定，該次停工係因瑞芳區公所未及時於開工前拆除地上物，迄
  96 年8月27日始完成拆除協調作業，除同年4月10日至14日（5
  天）為工程準備，不受建物拆除影響外，餘同年月15日起至同
  年8月27日共135日無法施作之停工期間，皇寓公司無可歸責事
  由，且非因變更設計所致，皇寓公司得依系爭合約第20條第10
  項請求補償該停工期間衍生之必要費用。
②第二次停工（96年10月22日至97年3 月15日）：依臺北縣瑞芳
  鎮公所東和里里長辦公室（下稱里長辦公室）96年11月29日函
  及工期檢討表第二項審查意見欄第2至8點內容，可知自斯時起
  至97年3月12日之104日期間，系爭工程因居民抗爭及新舊箱涵
  銜接需變更設計而無法施工，經威信公司認屬第7條附件第3項
  第1 款所定非可歸責皇寓公司之事由，瑞芳區公所則同意免計
  工期；且該次停工係因居民抗爭及變更設計所致，又非可歸責
  皇寓公司，同時符合系爭合約第20條第10項、第4條第2項約定
  ，皇寓公司先依第20條第10項請求補償必要費用，應屬有據。
  至96年11月28日前並無證據顯示居民抗爭，難認皇寓公司在此
  之前有因居民抗爭而無法施工情事。
③第三次停工（97年8月4日至98年3月5日）：依工期檢討表第五
  項審查意見欄第5點記載，及皇寓公司於97年8月3 日申報可施
  作部分於97年8月2日全部竣工，請求派員查驗估價，可知系爭
  工程除變更設計未核准而未施作部分外，其餘工項已施作完成
  ，皇寓公司無法依約施作部分，經威信公司認屬系爭工程因變
  更設計未辦理完成之部分，屬第7條附件第3項第1款第3點所定
  不可歸責皇寓公司之停工事由，而准自同年月4 日起停工，嗣
  瑞芳區公所變更設計後通知皇寓公司申請復工，經威信公司同
  意皇寓公司於98年3月6日復工，該期間（97年8月4日至98年 3
  月5日共214日）屬變更設計之停工，雖無系爭合約第20條第10
  項之適用，皇寓公司仍得依第4條第2項約定，請求逾3 個月（
  97年8月4日至同年11月3日共91日）部分合計123日停工日數之
  管理費。
⒉皇寓公司得請求之各項損失及數額部分：
①就管理費部分：系爭合約第4條第2項、第20條第10項關於皇寓
  公司得請求停工期間之管理費及必要費用，目的為達系爭工程
  履行不綴，參酌該管理費工項編列於間接費用項下，皇寓公司
  依該合約第20條第10項請求之「管理費」，應與第4條第2項得
  請求之管理費同視，得按系爭工程結算明細表項次壹二8 工程
  項目「包商工地管理費、利潤及工程雜項費用」（下稱系爭管
  理費工項）計算，並依一般工程實務，認「包商工地管理費、
  工程雜項費用」與「利潤」二者之比重相當，各以50% 為合理
  ，並為新北市政府所自承，經計算為50萬9459元，高於依內政
  部營建署暨所屬各機關統包工程採購契約範本（105 年10月28
  日修訂版本）第7條第6項計算之金額42萬5000元，較有利於皇
  寓公司，應以此為計算基準。從而，皇寓公司得請求第一次停
  工135日、第二次停工104日、第三次停工123日，合計362日之
  管理費102萬4579元，逾此範圍，為無理由。
②就機具租金損失部分：系爭工程於第二次停工期間（共104 日
  ）因居民抗爭及變更設計無法施工，現場2台挖土機、1台破碎
  機（合稱系爭機具）無法駛離，有證人周政儀證詞及現場照片
  可稽。系爭機具固因居民抗爭無法施作受困工區，惟系爭合約
  第20條第10項約定之補償僅限停工而增加之必要費用，皇寓公
  司所提重機租用費領據不足證明其因此增加支付系爭機具租金
  。然系爭機具已使皇寓公司無法再為其他利用，參酌系爭合約
  第4條第2項約定之補償包括「合理之損失」，自不以實際支出
  為必要，皇寓公司得依此請求新北市政府補償系爭機具於該期
  間相當於租金之損失30萬元。
③就待工薪資部分：皇寓公司於上開三次停工期間所支出之員工
  薪資，關於：
⑴工地主任、兼辦勞安之工地負責人、工地工程師、工地施工組
  長、會計、行政人員、兼辦品管之出納人員、品管工程師部分
  ：依系爭合約契約總表編列之發包工程費工作項目，其中間接
  工程費包括「勞工安全衛生費」、「品質管理衛生費」、「包
  商工地管理、利潤及工程雜項費」，皇寓公司依系爭合約第20
  條第10項、第4條第2項請求停工期間系爭管理費工項中之包商
  工地管理費及工程雜項費部分，業經核給於前，而皇寓公司所
  列該部分人員，渠等工作內容為使工程順利進行之管理事項，
  屬包商工地管理費範圍，且一人兼辦多種事務，並未增加薪資
  支出，自不得重複請求。
⑵留守人員部分：
第一次停工期間：系爭工程於96年4 月10日開工後，因瑞芳區
  公所未及時於開工前拆除地上物致無法施作，於同年月15日即
  停工，未進行任何工程，縱有維持施工品質或管理工地，業經
  核給管理費於前，無另行支付留守人員薪資必要，皇寓公司依
  系爭合約第20條第10項請求該期間留守人員薪資，核屬無據。
第二次停工期間：依證人周政儀、黃春梅之證述，可知周政儀
  要求第二、三次停工期間，現場白天、晚上均需人員留守，皇
  寓公司每天保持6 個左右輪班，進駐工人約為黃金三、林淑姮
  、黃志益、黃志華、陳順織、陳順寶（下稱黃金三6 人），皇
  寓公司得依系爭合約第20條第10項約定，請求該期間所支出黃
  金三6 人如原判決附表（下稱附表）三所列起迄日期、日數之
  待工薪資57萬6946元。
第三次停工期間：該次停工係因等待變更設計無法施工，且其
  餘工項已於97年8月2日施作完成，因皇寓公司於該期間仍負有
  維護工地環境清潔、維持交通及工程保管等義務，依證人沈坤
  忠證詞，皇寓公司為履行上開義務，每天至少配置10名工人在
  工地現場，而受有薪資費用損失，皇寓公司得依系爭合約第 4
  條第2項約定，就超過3個月（97年8月4至同年11月3 日）部分
  即自同年11月4日至98年3月5日期間之薪資損失131萬3599元，
  請求補償。
⑶從而，皇寓公司依系爭合約第20條第10項請求第二次停工期間
  待工薪資57萬6946元，及依第4條第2項請求第三次停工期間待
  工薪資131萬3599元，合計189萬545 元，均屬有據，其餘部分
  則無理由。
④就營業稅部分：系爭合約契約總表編列「營業稅5%」，已約定
  由瑞芳區公所負擔營業稅，皇寓公司依系爭合約第4條第2項、
  第20條第10項得請求之管理費102 萬4579元、機具租金損失30
  萬元、待工薪資189萬545元（合計321 萬5124元），追加請求
  新北市政府依此給付5%營業稅16萬756元，及自109年5 月29日
  起至清償日止，按年息5%計算之利息，為有理由，逾此部分，
  為無理由。此項請求非屬承攬報酬，自無因2 年短期時效經過
  而消滅。
㈢系爭合約第4條第2項、第20條第10項已預慮系爭工程於全部或
  部分停工期間，皇寓公司仍須支出維持工地通常運作之管理費
  用，而合意由瑞芳區公所對其負補償義務，自無適用民法第22
  7條之2第1 項規定餘地，皇寓公司就上開不應准許部分，另依
  該條項為請求，亦乏所據。
㈣綜上，皇寓公司依系爭合約第4條第2項、第20條第10項約定，
  請求新北市政府再給付286萬4164元（停工損失費用321萬5124
  元，扣除更審已判准之35萬960元），及自100年1 月16日起至
  清償日止，按年息5%計算之利息部分，為有理由，應予准許，
  逾此範圍之請求，則無理由，應予駁回；另其追加請求新北市
  政府給付營業稅16萬756元及自109年5 月29日起至清償日止，
  按年息5%計算之利息部分，為有理由，應予准許，超過部分，
  為無理由，應予駁回等詞，為其判斷之基礎。
本院廢棄發回之理由：
㈠按判決書理由項下，應記載關於攻擊或防禦方法之意見及法律
  上之意見，民事訴訟法第226條第3項定有明文，法院為當事人
  敗訴之判決，而其關於攻擊防禦方法之意見有未記載於判決理
  由項下者，自為同法第469條第6款所謂判決不備理由。查新北
  市政府爭執皇寓公司至109年5月28日始追加請求96年至98年停
  工期間損失之管理費用，已罹民法第514條第2項規定之1 年消
  滅時效等語（原審卷三489至493頁），業經原審列為本件爭點
  之一（同上卷377、378頁），乃原審逕以皇寓公司該追加請求
  非屬承攬報酬，無因2 年短期時效經過而消滅（原判決第20頁
  ）為由，准皇寓公司此部分之追加，未就新北市政府所為民法
  第514條第2項之1 年時效抗辯為何不可採之理由，詳加審究，
  進而為新北市政府不利之判決，即有判決不備理由之違失。
㈡再者，原審以因變更設計而停工，僅得依系爭合約第4條第2項
  請求逾3 個月部分之管理費及補償損失，而其餘停工原因，則
  以非可歸責皇寓公司為限，適用系爭合約第20條第10項之認定
  （原判決第6 頁），似見系爭工程倘因變更設計而停工時，僅
  得適用系爭合約第4條第2項約定；惟於認定第二次停工原因同
  時具備變更設計及不可歸責皇寓公司事由時，又以皇寓公司優
  先請求適用系爭合約第20條第10項約定為由，准皇寓公司依該
  條項約定請求補償必要費用（原判決第10頁），並依此核定皇
  寓公司就管理費部分得依該次停工日數104 日為請求（原判決
  第13頁），但就系爭機具租金損失部分，則改依系爭合約第 4
  條第2項約定，核給皇寓公司扣除3個月期間之12日租金損失（
  原判決第14、15頁），究竟系爭合約各條款之優先適用順序為
  何？抑或依當事人請求事由定之？為何同一停工期間適用不同
  認定損失標準？原審就此論述不一，已有可議。
㈢原審既認皇寓公司第一次停工無可歸責事由，准其得依系爭合
  約第20條第10項約定請求補償該停工期間135 日之必要費用，
  嗣以皇寓公司該次停工縱有維持施工品質或管理工地，因已核
  給該期間管理費，無再行支付留守人員薪資必要為由，駁回皇
  寓公司該部分請求，未說明何以無支付必要之理由，及該請求
  與已核給之管理費有何關連，即為不利皇寓公司之認定，自嫌
  速斷。
㈣又原審核准第二次停工期間為96年11月29日至97年3 月12日，
  應計日數105日，似與所認定之104日有異；且既依周政儀、黃
  春梅之證述，認皇寓公司第二次停工期間需配置留守人員6 人
  ，而准該公司於該期間所支出黃金三6 人如附表三所列起迄日
  期、日數之薪資計57萬6946元。惟附表三就第二次停工期間所
  載人員固有黃金三6 人，然所列渠等留守期間之起迄日，非均
  自96年11月29日至97年3月12日，似見並未滿足6位留守人員輪
  班之配置，則皇寓公司主張該停工期間除黃金三6 人留守外，
  尚有其他留守人員補不足6 人部分之主張，是否全然不可採？
  非無再行研求之餘地。另附表三「日薪計算式」欄位之金額、
  日數，部分似與所憑「證物頁數」欄位資料不符，而第三次停
  工期間編號8「林子斌」之「日數」欄似少計1日，案經發回，
  應注意釐清。
㈤新北市政府就系爭工程停工期間應負之責任既尚待調查審認，
  攸關皇寓公司得為請求之金額，自有將全部廢棄之必要。本件
  事實未臻明確，本院尚無從為法律上之判斷。兩造上訴論旨，
  各就原判決不利於己部分指摘為不當，聲明廢棄，均非無理由
  。末查，本件仍有事實尚待調查，且所涉法律見解未具有原則
  上重要性，爰不經言詞辯論，附此敘明。
據上論結，本件兩造上訴均為有理由。依民事訴訟法第477 條
  第1項、第478條第2項，判決如主文。
中    華    民    國   111    年    5     月    18    日
                      最高法院民事第六庭
                          審判長法官  魏  大  喨  
                                法官  李  寶  堂  
                                法官  李  文  賢  
                                法官  高  榮  宏  
                                法官  林  玉  珮  
本件正本證明與原本無異
                                      書  記  官
中    華    民    國   111    年    5     月    24    日